ACORDAO-COMPLETO-2386753

ACÓRDÃO 638/2020 ATA 2/2020 - SEGUNDA CÂMARA

VISTOS, relatados e discutidos os recursos de reconsideração apresentados contra o Acórdão 1462/2018-TCU-Segunda Câmara, retificado pelo Acórdão 2924/2018-TCU-Segunda Câmara, por meio do qual este Tribunal julgou irregulares as contas de Leomar Douglas Ribeiro e da Associação Indígena dos Agricultores da Linha Mó, os condenou em débito e lhes aplicou multas, bem como aplicou multa a João Gilberto da Silva Nogueira e Liliane Ribeiro.
		ACORDAM os ministros do Tribunal de Contas da União, reunidos em sessão da 2ª Câmara, ante as razões expostas pela relatora, e com fundamento nos arts. 32, inciso I, e 33 da Lei 8.443/1992, em:
9.1. conhecer do recurso interposto por João Gilberto da Silva Nogueira e, no mérito, dar-lhe provimento para tornar sem efeito os subitens 9.4 e 9.5 do acórdão recorrido em relação ao recorrente;
9.2. conhecer do recurso interposto por Leomar Douglas Ribeiro e pela Associação Indígena dos Agricultores da Linha Mó e, no mérito, dar-lhe provimento para declarar a nulidade absoluta da citação e audiências editalícias alusivas a tais responsáveis e, por conseguinte, tornar insubsistentes os subitens 9.1 (exceto quanto a Liliane Ribeiro) , 9.2 e 9.3 do acórdão recorrido;
9.3. fazer retornar os autos ao relator a quo para adoção das providências cabíveis;
9.4. encaminhar cópia do presente acórdão aos recorrentes, à Procuradoria da República no Estado do Rio Grande do Sul, à Controladoria-Geral da União e à Fundação Nacional do Índio.

Recursos de reconsideração interpostos contra acórdão que julgou irregulares as contas de responsáveis, condenou em débito e aplicou multaem razão de irregularidades na execução de convênio no âmbito do Programa Nacional de Habitação Rural.

Segunda Câmara

Fundação Nacional do Índio - Funai.

3. Recorrentes: Associação Indígena dos Agricultores da Linha Mó (CNPJ 08.304.718/0001-83), Leomar Douglas Ribeiro (CPF XXX.811.750-XX) e João Gilberto da Silva Nogueira (CPF XXX.307.472-XX).
3.1. Responsáveis: Associação Indígena dos Agricultores da Linha Mó (CNPJ 08.304.718/0001-83), João Gilberto da Silva Nogueira (CPF XXX.307.472-XX), Leomar Douglas Ribeiro (CPF XXX.811.750-XX) e Liliane Ribeiro (CPF XXX.908.040-XX).
3.2. Interessada: Fundação Nacional do Índio (CNPJ 00.059.311/0001-26).

Augusto Nardes (na Presidência).

13.1. Ministros presentes: Augusto Nardes (na Presidência), Aroldo Cedraz, Raimundo Carreiro e Ana Arraes (Relatora).
13.2. Ministro que alegou impedimento na Sessão: Augusto Nardes (na Presidência).
13.3. Ministro-Substituto presente: André Luís de Carvalho.

ANA ARRAES

ministro Aroldo Cedraz.

Trata-se de recursos de reconsideração interpostos pela Associação Indígena dos Agricultores da Linha Mó e por Leomar Douglas Ribeiro, presidente da entidade, e João Gilberto da Silva Nogueira, coordenador de Infraestrutura Comunitária da Funai, no período de 28/6/2010 a 16/12/2010, contra o Acórdão 1462/2018-TCU-Segunda Câmara (rel. min. Aroldo Cedraz) , retificado pelo Acórdão 2924/2018-TCU-Segunda Câmara, cujo teor descrevo a seguir:
"9.1. considerar revéis, para todos os efeitos, o Sr. Leomar Douglas Ribeiro, a Associação Indígena dos Agricultores da Linha Mó e a Srª Liliane Ribeiro, dando-se prosseguimento ao processo, nos termos do art. 12, § 3º, da Lei 8.443, de 16/7/1992; [retificado pelo Acórdão 2.924/2018 - 2ª. Câmara]
9.2. com fundamento nos arts. 1º, inciso I; 16, inciso III, alíneas "b" e "c", e § 2º, da Lei 8.443/1992, c/c os arts. 19 e 23, inciso III, da mesma lei, e com os arts. 1º, inciso I; 209, incisos II e III, e § 5º; 210 e 214, inciso III, do Regimento Interno-TCU, julgar irregulares as contas do Sr. Leomar Douglas Ribeiro e da Associação Indígena dos Agricultores da Linha Mó, condenando-os solidariamente ao pagamento da importância de R$ 372.000,00 (trezentos e setenta e dois mil reais) , atualizada monetariamente e acrescida dos juros de mora desde 20/1/2011 até a data do efetivo recolhimento, e fixando-lhes o prazo de 15 (quinze) dias, a contar da notificação deste Acórdão, para que comprovem, perante o Tribunal, o recolhimento da referida quantia aos cofres da Fundação Nacional do Índio, nos termos do art. 23, inciso III, alínea "a", da Lei 8.443/1992, c/c o art. 214, inciso III, alínea "a", do Regimento Interno-TCU; [retificado pelo Acórdão 2.924/2018 - 2ª. Câmara]
9.3. aplicar ao Sr. Leomar Douglas Ribeiro e à Associação Indígena dos Agricultores da Linha Mó a multa prevista no art. 57 da Lei 8.443/1992, c/c o art. 267 do Regimento Interno desta Corte, no valor individual de R$ 65.000,00 (sessenta e cinco mil reais) e R$ 50.000,00 (cinquenta mil reais) , respectivamente, com a fixação do prazo de 15 (quinze) dias, a contar da respectiva notificação, para que comprovem, perante o Tribunal (art. 214, inciso III, alínea "a", do Regimento Interno-TCU) , o recolhimento das dívidas aos cofres do Tesouro Nacional, atualizadas monetariamente desde a data deste Acórdão até a do efetivo recolhimento, se forem pagas após o vencimento, na forma da legislação em vigor; [retificado pelo Acórdão 2.924/2018 - 2ª. Câmara]
9.4. rejeitar as razões de justificativa apresentadas pelo Sr. João Gilberto da Silva Nogueira e aplicar-lhe a multa prevista no art. 58, inciso II, da Lei 8.443/1992, c/c o art. 268, inciso II, do Regimento Interno-TCU, assim como à Sra. Liliane Ribeiro, no valor individual de R$ 15.000,00 (quinze mil reais) , fixando-lhes o prazo de 15 (quinze) dias, a contar das notificações, para comprovarem, perante o Tribunal (art. 214, inciso III, alínea "a", do Regimento Interno) , os recolhimentos das dívidas aos cofres do Tesouro Nacional, atualizadas monetariamente desde a data do presente acórdão até a dos efetivos recolhimentos, se forem pagas após o vencimento, na forma da legislação em vigor;
9.5. autorizar que seja descontado da remuneração do servidor João Gilberto da Silva Nogueira o valor da multa que ora lhe é aplicada, observado o disposto no art. 46 da Lei 8.112, de 11/12/1990, encaminhando-se cópia do presente acórdão à Fundação Nacional do Índio para que, caso se faça necessário, adote providências com vistas à efetivação do referido desconto;
9.6. autorizar, desde logo, nos termos dos arts. 26 e 28, inciso II, da Lei 8.443/1992:
9.6.1. o pagamento das dívidas em até 36 (trinta e seis) parcelas mensais e consecutivas, se solicitado por qualquer dos responsáveis e se o processo ainda não tiver sido remetido para cobrança judicial, fixando-se o vencimento da primeira em 15 (quinze) dias, a contar do recebimento da notificação, e o das demais a cada 30 (trinta) dias, devendo incidir sobre cada uma delas os encargos legais devidos, na forma prevista na legislação em vigor, sem prejuízo ao vencimento antecipado do saldo devedor em caso de não comprovação do recolhimento de qualquer parcela, conforme prevê o art. 217, § 2º, do Regimento Interno deste Tribunal;
9.6.2. a cobrança judicial das dívidas, caso não atendidas as notificações;
9.7. nos termos do art. 16, § 3º, da Lei 8.443/1992, e do art. 209, § 7º, do Regimento Interno-TCU, encaminhar cópia deste Acórdão, assim como do Relatório e do Voto que o fundamentam, à Procuradoria da República no Estado do Rio Grande do Sul, para adoção das medidas que entender cabíveis."
2.	Os presentes autos tratam de tomada de contas especial instaurada pela Fundação Nacional do Índio em razão de irregularidades na execução do Convênio 003/2010, firmado com o objetivo de complementar recursos do Programa Nacional de Habitação Rural para a construção de duzentas unidades habitacionais em cinco comunidades indígenas (Nonoai, Votouro, Iraí, Guarita e Inhacorá) .
3.	Irresignados com as condenações, três dos responsáveis interpuseram dois recursos de reconsideração.
4.	A Associação Indígena dos Agricultores da Linha Mó e Leomar Douglas Ribeiro sustentam, em síntese:
a) ocorrência de falha na citação e/ou audiência: argumentam que não teriam recebido as citações a eles encaminhadas;
b) a inviabilização da devida prestação de contas do convênio: argumentam que a devida prestação de contas teria deixado de ser apresentada em decorrência de erro na inserção de dados do Siconv, o qual demandaria profundo conhecimento e domínio na área;
c) a comprovação da execução do objeto conveniado: a construção das duzentas casas estaria comprovada por meio de relatório de vistoria elaborado por fiscal do convênio, designado pela Funai, o qual teria registrado fotos de todas as unidades construídas.
5.	Por sua vez, João Gilberto da Silva Nogueira sustenta erro na responsabilização. Argumenta que teria ocorrido flagrante equívoco em decorrência da possível não verificação correta dos argumentos constantes dos autos, fato que teria ensejado a sua penalização, eximindo-se dos possíveis erros de procedimento da Funai no acompanhamento da execução do Convênio 003/2010. 
6.	Acrescenta, em suas razões recursais, que:
a) não teria havido desrespeito a orientação emanada de parecer da Procuradoria Federal da Funai, haja vista que, no Parecer PFG/PFE 332, é evidente a autorização para assinatura do ajuste, sem que tivesse ocorrido ressalva quanto à liberação dos recursos em parcela única; 
b) teriam sido tomadas todas as providências necessárias anteriores à assinatura do convênio; 
c) teria sido exonerado do cargo de chefe de serviço da Coordenação-Geral de Promoção dos Direitos Sociais da Diretoria de Promoção ao Desenvolvimento Sustentável da Funai em 17/12/2010 e obtido licença para capacitação no período de 15/3/2011 a 14/6/2011; e 
d) não teria descumprido normas superiores ao longo da etapa de assinatura do convênio.
7.	Sorteado para a relatoria dos recursos, o ministro Augusto Nardes conheceu do recurso de reconsideração interposto por João Gilberto da Silva Nogueira, suspendendo-se os efeitos dos subitens 9.4 (exceto primeira parte) , 9.5, 9.6 e 9.6.2 do Acórdão 1462/2018-TCU-Segunda Câmara em relação ao recorrente. 
8.	Ademais, conheceu do recurso interposto pela Associação Indígena dos Agricultores da Linha Mó e por Leomar Douglas Ribeiro, suspendendo-se os efeitos dos subitens 9.2, 9.3, 9.6 e 9.6.2 do Acórdão 1462/2018-TCU-Segunda Câmara em relação a eles.
9.	No mérito, a Secretaria de Recursos (Serur) propõe conhecer do recurso de João Gilberto da Silva Nogueira, para, no mérito, dar-lhe provimento e tornar sem efeito os subitens 9.4 e 9.5 do acórdão recorrido. 
10.	Quanto ao recurso interposto por Leomar Douglas Ribeiro e pela associação, propõe, inicialmente, a declaração de nulidade absoluta da citação e audiência dos responsáveis realizadas por edital, tornando insubsistentes os subitens 9.2 e 9.3 do Acórdão 1462/2018-TCU-Segunda Câmara. Subsidiariamente, caso não acolhida a preliminar de nulidade processual, propõe conhecer do recurso para, no mérito, negar-lhe provimento.
	O Ministério Público junto ao Tribunal acolhe o encaminhamento da Serur, propondo um pequeno reparo na proposta de tornar sem efeito o subitem 9.4 do acórdão recorrido. Ocorre que, nesse item, também foi aplicada multa a Liliane Ribeiro, que dela não recorreu, devendo permanecer incólume a sanção aplicada à responsável.
	É o Relatório.

Vanderlei Pompeo de Mattos (OAB/RS 27.488) representando Leomar Douglas Ribeiro e Associação Indígena dos Agricultores da Linha Mó; Marconi Miranda Vieira (OAB/DF 22.098) representando João Gilberto da Silva Nogueira.

Procurador Sérgio Ricardo Costa Caribé.

Tomada de Contas Especial. Programa Nacional de Habitação Rural. Irregularidades na execução do Convênio. Contas Irregulares. Débito. Multa. Recursos de Reconsideração. Conhecimento. Citação por Edital. Necessidade de Esgotamento dos meios de localização do réu. Invalidade. Nulidade do Acórdão Recorrido 	EM RELAÇÃO A DOIS RECORRENTES. Retorno dos autos ao relator a quo. Multa aplicada AO OUTRO. Razões recursais aptas a excluir a sua responsabilidade. Provimento dos Recursos. - O esgotamento de todos os meios de localização do réu é condição de validade da citação por edital.

TOMADA DE CONTAS ESPECIAL (TCE)

Secretaria de Recursos (Serur).

Trata-se de recursos de reconsideração interpostos pela Associação Indígena dos Agricultores da Linha Mó e por Leomar Douglas Ribeiro, presidente da entidade, e por João Gilberto da Silva Nogueira, coordenador de Infraestrutura Comunitária da Funai, no período de 28/6/2010 a 16/12/2010, contra o Acórdão 1462/2018-TCU-Segunda Câmara (rel. min. Aroldo Cedraz) , retificado pelo Acórdão 2924/2018-TCU-Segunda Câmara.
2.	Preliminarmente, conheço dos recursos de reconsideração interpostos, eis que atendidos os requisitos de admissibilidade. Os recursos foram interpostos tempestivamente por partes legítimas, com interesse recursal, e sendo essa a via processual adequada para infirmar a deliberação recorrida.
3.	Passo, a seguir, a analisar as razões recursais.
I
4.	Leomar Douglas Ribeiro e a Associação Indígena dos Agricultores da Linha Mó sustentam, em preliminar, falha nas citações e audiências realizadas. Argumentam que não teriam recebido as comunicações processuais, destacando que:
a revelia teria sido decretada apenas em prejuízo dos recorrentes, pois, estranhamente, não teriam sido localizados seus respectivos endereços;
tudo indicaria para a ocorrência na inserção do endereço e/ou na diligência executada para notificar os recorrentes; e 
a revelia não impediria a análise da prestação de contas, ainda que tardiamente. 
5.	Pois bem. Compulsando os autos, verifico que os responsáveis não foram citados nos endereços constantes da base de dados da Receita Federal do Brasil, apesar de a unidade técnica ter realizado as pesquisas constantes das peças 11 e 14. 
6.	Esses endereços são os mesmos afirmados pelos responsáveis na procuração de peça 78, ambos localizados na terra indígena do Guaritá, no município de Redentora/RS.
7.	Observo que, em duas oportunidades, foram expedidos ofícios de citação e audiência para endereços diversos daqueles constantes no sistema CPF; em ambas as tentativas, o AR dos Correios retornou com "mudou-se". 
8.	Inicialmente, a extinta Secex-MT justificou o encaminhamento para endereço diverso em razão de, em outro processo, TC Processo 001.671/2016-2, a notificação dirigida ao mesmo responsável ter sido devolvida com a informação: "mudou-se" (peça 15) . 
9.	A Secretaria de Recursos contesta essa afirmação, esclarecendo que: 
"Efetivamente, no que concerne ao Sr. Leomar Douglas Ribeiro, à peça 15, não consta do TC Processo 001.671/2016-2 qualquer notificação encaminhada ao Sr. Leomar Douglas Ribeiro no endereço contido na base da Receita Federal. Demais disso, a instrução à peça 8 do aludido processo, apenas aponta uma série de endereços dos responsáveis, dentre os quais, embora dito que menos provável, consta o endereço trazido no sistema CPF. Importa salientar, nesse ponto, a existência de instrução à peça 43 do TC Processo 001.671/2016-2, em que a unidade técnica assim se manifesta:  '3. Isso se deve ao fato que, conforme se depreende na pesquisa de endereço da base de dados da Receita Federal (peça 7) , verifica-se que o endereço se refere a logradouro situado em área rural, consoante informação constante na ficha de qualificação dos responsáveis, (peça 2, página 5) , cuja localidade possivelmente não é atendida pelo serviço oficial dos Correios'" (grifo nosso) 
10.	Foram promovidas, então, a citação e a audiência dos responsáveis com base em despacho de expediente (peça 38) , o qual justificou a não utilização do endereço da base da Receita em razão de o mesmo estar "incompleto".
11.	Por elucidativo, transcrevo excerto do despacho: 
"Com o escopo de cientificar o destinatário, fora encaminhada comunicação ao endereço constante no Ofício 855/2016, qual seja: (...) 
No entanto, por infortúnio, a comunicação foi devolvida pelos Correios, constando no Aviso de Recebimento o motivo: 'mudou-se', nos termos da peça 23. 
Ressalte-se que o endereço em questão é diverso do consignado na base de dados da Receita Federal-RFB (peça 11) , visto que o logradouro apresentado na base de dados da RFB está incompleto, a inviabilizar o envio da comunicação nesse endereço. 
Ademais cumpre salientar que comunicação anterior para o endereço supra já foi utilizada anteriormente, tendo sido devolvida ao remetente por ausência de ciência, conforme se depreende peça 3, pág. 410 e 421." (grifo nosso) 
12.	Ora, o endereço constante da base da Receita Federal do Brasil é usado como principal fonte para as comunicações processuais desta Corte de Contas, conforme revelam diversos precedentes, a saber: Acórdão 1523/2017-TCU-Plenário (de minha relatoria) , 316/2018 - Plenário (rel. min. Vital do Rêgo) , 5.419/2017 - 2ª Câmara (rel. min. Augusto Nardes) e 3.254/2015 - 1ª Câmara (rel. min. Benjamin Zymler) . 
13.	O fato de o endereço estar "incompleto" ou o de situar-se o imóvel na zona Rural não justificam que este tenha sido descartado, de plano, pela então Secex/MT. Aliás, a existência de CEP na localidade sugere que o local é atendido pelo serviço dos Correios. Ainda, assim, consta da pesquisa de endereço (peça 11) o número de telefone do responsável, mas nada indica que houve tentativa de contato telefônico com ele. Por fim, a Resolução TCU 170/2004 prevê, também, a possibilidade de designação de servidor para realização da comunicação processual ou que esta seja feita por correio eletrônico, o que não ocorreu no caso em exame.
14.	De qualquer forma, é bom lembrar que o Tribunal de Contas da União, segundo o art. 73, caput, da Constituição Federal, tem jurisdição em todo o território nacional, que abrange não só as regiões urbanas, mas também a zona rural dos municípios, o sertão nordestino, as terras indígenas e as comunidades ribeirinhas da Amazônia. 
15.	Observe-se: ainda que a inacessibilidade do local seja hipótese de citação por edital no Código de Processo Civil, exige-se que a notícia de sua citação seja divulgada também pelo rádio, se na comarca houver emissora de radiodifusão (art. 256, § 2º) , isso tudo sem prejuízo da publicação do edital na rede mundial de computadores, no sítio do respectivo tribunal e na plataforma de editais do Conselho Nacional de Justiça (art. 257, II) e da nomeação de curador especial ao réu revel (art. 72, II) . 
16.	Portanto, cumpre à Secretaria do Tribunal adotar providências para tentar fazer chegar as comunicações processuais às mais remotas partes do País, fazendo uso de todos os meios disponíveis. 
17.	Não esgotados todos os meios de localização do réu, a citação deverá ser considerada inválida, conforme revela recente precedente do Superior Tribunal de Justiça (Resp. 1.828.219-RO, rel. min. Paulo de Tarso Sanseverino, 3ª Turma, 3/9/2019) . Transcrevo, por oportuno, excerto do voto condutor do acórdão: 
"Cabia, portanto, à recorrida diligenciar para localizar o atual endereço do recorrente ou comprovar que todos os esforços para encontrá-lo foram infrutíferos, hipótese em que poderá ser deferida a citação ficta. Com efeito, por ser a citação por edital exceção à regra, esta somente tem lugar quando esgotadas as tentativas de citação pessoal da parte demandada, não sendo passível de convalidação quando acarreta flagrante prejuízo ao réu, como no caso concreto, em que a Defensoria Pública, atuando como curadora especial, ofereceu contestação por simples negativa geral. Com essas considerações, o acórdão recorrido não merece subsistir, devendo ser decretada a nulidade da citação editalícia.
Diante do exposto, dou provimento ao recurso especial para declarar a nulidade da citação por edital, determinando o retorno dos autos ao juízo de origem para regular processamento do feito, à luz da fundamentação"
18.	Na mesma linha, esta Corte de Contas também já se pronunciou: 
"A citação por edital é válida quando forem adotadas anteriormente outras providências com vistas a localizar o responsável, como o encaminhamento da correspondência a endereços informados ou a endereços obtidos em pesquisas em bases de dados." (Acórdão 872/2010 - 2ª. Câmara, Rel. Min. Aroldo Cedraz) 
19.	No caso em tela, observo que a realização das citações e audiências por edital foi precipitada, sem que fossem esgotadas as tentativas de localização dos responsáveis, devendo ser decretada a nulidade das comunicações processuais.
20.	Ora, o vício na citação do devedor gera a nulidade dos atos processuais subsequentes, inclusive, do acórdão, conforme revela o Acórdão 501/2015-TCU-Plenário (rel. min. André de Carvalho) :
"A declaração de nulidade de citação alcança os atos dela decorrentes e estende os efeitos dessa deliberação aos responsáveis solidários. A citação deve ser considerada nula, quando o ofício citatório não for entregue no endereço correto do responsável."
21.	Portanto, os subitens 9.1, 9.2 e 9.3 do acórdão recorrido também deverão ser declarados nulos relativamente aos recorrentes. Por conseguinte, abstenho-me de tecer considerações sobre as alegações de mérito do recurso de reconsideração e devolvo os autos ao relator a quo.
II
22.	No recurso interposto por João Gilberto da Silva Nogueira, o responsável alega que teria havido flagrante equívoco em decorrência da possível não verificação correta dos documentos constantes dos autos, fato que teria ensejado sua penalização, eximindo-se, por consequência, de possíveis erros de procedimento da Funai no acompanhamento da execução do Convênio 003/2010.
23.	Sustenta não ter havido desrespeito à orientação emanada de parecer da Procuradoria Federal da Funai, haja vista que no Parecer PFG/PFE 332 é evidente a autorização para a assinatura do ajuste, sem que tivesse ocorrido ressalva quanto à liberação dos recursos em parcela única.
24.	Pois bem. Extrai-se do acórdão recorrido que ao responsável, então coordenador de Infraestrutura Comunitária daquela fundação, teria sido aplicada a multa prevista no art. 58, inciso II, da Lei 8.443/1992, por contrariar as recomendações contidas em pareceres jurídicos da Procuradoria-Geral Federal, dando causa à liberação imediata e antecipada da integralidade dos recursos conveniados à Associação Indígena dos Agricultoras da Linha Mó, reduzindo, portanto, decisivamente, as chances de o poder concedente vir a controlar o risco da inexecução do Convênio 003/2010.
25. 	Ocorre que a Nota 332 BMA/CAA/PGF/PFE-FUNAI/2010 (peça 2, p. 491-495) , quanto à análise da minuta de convênio, indicava justamente o contrário, ao afirmar que todas as recomendações da procuradoria foram acatadas pela área técnica e que inexiste óbice legal à liberação dos recursos do convênio em parcela única. Transcrevo excerto do referido Parecer:
"10. Conforme se depreende da leitura dos autos, todas as recomendações feitas por esta Procuradoria foram devidamente acatadas pela área técnica e aprovadas pela autoridade competente, no caso, o Diretor de Promoção ao Desenvolvimento Sustentável.
11. No tocante à decisão de efetuar a liberação dos recursos em uma única parcela, vale ressaltar que tal assunto está inserido na órbita da discricionariedade do gestor e não há na legislação nenhum dispositivo que impeça tal prática. 
12. Em relação à minuta do convênio, verifica-se que as alterações sugeridas foram devidamente implementadas, razão pela qual o documento segue com a chancela desta Procuradoria. 
13. Assim, opina-se pela remessa dos autos à DPDS, para as providências subsequentes."
26.	Ante essas considerações, dou provimento ao recurso de João Gilberto para tornar insubsistente a multa a ele aplicada pelo subitem 9.4 do Acórdão 1462/2018-TCU-Segunda Câmara. 
27.	Ressalto, acompanhando o Ministério Público junto ao TCU, que o presente recurso não aproveita a Liliane Ribeiro, que também fora multada pelo mencionado subitem, mas que dele não recorreu; portanto, permanece incólume a parte referente à sanção aplicada à responsável. 
28.	Com o provimento do recurso de João Gilberto da Silva Nogueira, o subitem 9.5 do acórdão recorrido, que autoriza o desconto em folha do valor da multa, também deverá ser considerado insubsistente, uma vez que é acessório ou dependente do subitem anterior.
29.	Por fim, entendo que, quanto aos descontos já efetuados na remuneração do servidor, cumpre a ele pleitear, administrativa ou judicialmente, a sua restituição. Saliento que esta Corte adotou as medidas necessárias para comunicar à Funai acerca da suspensão dos efeitos dos subitens 9.4 e 9.5 do acórdão recorrido, sendo tal desconto, portanto, indevido.
	Nesses termos, VOTO por que o Tribunal adote a minuta de deliberação que ora submeto à apreciação deste Colegiado.
TCU, Sala das Sessões Ministro Luciano Brandão Alves de Souza, em 4 de fevereiro de 2020.
ANA ARRAES 
Relatora